【裁判字號】    91,自更,9
【裁判日期】    920827
【裁判案由】    詐欺
【裁判全文】
臺灣板橋地方法院刑事判決                            九十一年度自更字第九號
    自  訴  人  乙○○
    被      告  袁吉瑋原名甲.
右列被告因詐欺案件，經自訴人提起自訴，本院判決如左：
    主  文
袁吉瑋無罪。
    理  由
一、本件自訴意旨略以︰被告袁吉瑋（原姓名甲○○，九十年七月三日改名）為正億
    布業有限公司負責人，與自訴人乙○○因批購布料之關係，而有生意上往來，民
    國八十八年起，被告以其進口布料要到海關領布為藉口，向自訴人借用支票，並
    簽發正億布業有限公司為發票人、付款銀行華南商業銀行萬華分行、帳號000
    00000號、到期日較向自訴人所出借支票提前五日之支票交付予自訴人，以
    取信自訴人，而同意借予支票，嗣後張數、面額漸增，詎自九十年六月十五日起
    開始退票，尚有被告簽發如附表一所示之支票十五張，用以交換自訴人簽發如附
    表二所示之支票未能兌現，而被告將自訴人簽發之如附表二支票除部分持向銀行
    票貼現金外，另一部分則交付地下錢莊或討債公司，造成自訴人莫大困擾，被告
    以同樣手法亦向同行十幾家詐騙金額龐大，因認被告涉有刑法第三百三十九條第
    一項之詐欺取財罪嫌云云。
二、按犯罪事實應依證據認定之，無證據不得推定其犯罪事實，又不能證明被告犯罪
    者，應諭知無罪之判決，刑事訴訟法第一百五十四條、第三百零一條第一項定有
    明文。所謂認定犯罪事實之證據，係指足以認定被告確有犯罪行為之積極證據而
    言，該項證據自須適合於被告犯罪事實認定，始得採為斷罪資料。又苟未能發現
    相當證據，或證據不足以證明，自不能以推測或擬制之方法，以為裁判基礎，亦
    分別有最高法院二十九年度上字第三一０五號及同院四十年度台上字第八六號判
    例意旨可資參照。又按告訴人之指訴係以使被告入罪為目的，必須調查其他證據
    證明告訴人之指訴與事實相符，始可採為證據，最高法院六十九年度台上字第一
    五三一號判例可資參照。且刑法第三百三十九條第一項詐欺罪之成立，以意圖為
    自己或第三人不法之所有，施用欺罔之詐術手段，使人陷於錯誤，因而將本人或
    第三人之物交付為要件。
三、本件自訴意旨認被告袁吉瑋涉有詐欺罪嫌，無非以被告所簽發交付之如附表一所
    示支票均遭退票，且被告將自訴人所出借之如附表二支票除部分持向銀行票貼現
    金外，另一部分則交付地下錢莊或討債公司為其論據；訊據被告則堅決否認有何
    詐欺犯行，辯稱：伊與自訴人已認識三十年了，伊沒有騙他支票向地下錢莊借錢
    ，伊後來週轉不靈是因為伊從義大利進口布料，在臺灣不適用，所以滯銷，銀行
    認為伊紀錄優良，可以讓伊票貼，伊跟自訴人在八十六年間就有換票的金錢往來
    模式，換票是因為銀行認為自訴人之信用狀況很好，所以拿他的票去銀行票貼，
    後來在八十九年間，有一個人說要借伊三百萬元，因為進口布料滯銷的事情，有
    一筆貨款要兌現，結果發現那人是地下錢莊，伊因此週轉不靈等語。
三、經查：
    （一）被告以正億布業有限公司名義所開立於華南商業銀行萬華分行、帳號00
          0000000號支票帳戶（下稱華南銀行支票），係於九十年六月十四
          日始拒絕往來乙情，有法務部票據信用資訊連結作業查詢明細表七頁在卷
          可參，而自訴人與被告間自八十六年底起即互有換票之往來，即被告向自
          訴人借用支票，被告則在自訴人所簽發支票到期日前五天簽發上開華南銀
          行支票予自訴人提示兌領，若被告所簽發予自訴人之支票有兌現，自訴人
          會將錢匯入其支票帳戶以兌現之前所出借予被告之支票等情，亦據被告提
          出其向華南商業銀行票貼之票據明細表影本二十八張在卷可憑，且為自訴
          人所是認，自堪信為實在，復依自訴人所自承：其與被告間以此換票方式
          之金錢借貸往來約共計有一千萬元左右，之前均有還款，自九十年六月十
          五日始開始退票，尚欠一百六十一萬元等語（見本院九十二年三月二十七
          日訊問筆錄），足見被告自八十六年底起以換票方式向自訴人借用支票使
          用，迄至被告上開華南銀行支票開始拒絕往來（即九十年六月十四日）之
          時止，雙方換票之往來已達三年多，且被告之上開南華銀行支票已由自訴
          人兌領達八、九百萬元之數目，實難謂被告於向自訴人換票之初，即有預
          見其華南銀行支票將拒絕往來之不法所有意圖可言。
    （二）又自訴意旨雖稱被告先係以一、二張支票之交付，以取信自訴人，而借予
          支票，嗣後張數、面額漸增，自九十年六月十五日起開始退票，尚有被告
          簽發如附表一所示之支票十五張未能兌現，而以此方式施用詐術云云，惟
          查，被告所簽發交付予自訴人之華南銀行支票，於該支票帳戶在九十年六
          月十四日拒絕往來之前，已由自訴人陸續提示兌領達八、九百萬元，已如
          前述，而依自訴人於本院訊問時所自承：（法官問：是否被告一增加借票
          金額就開始退票？）沒有，是慢慢增加，到最後金額最高時，才一起退票
          ，最後被告就是一次借了三張支票，面額總約三十幾萬元，（法官問：被
          告向你借三十幾萬元的支票時，是否都沒有還過？）之前五、六次也有借
          三十幾萬元，也都有還等語（見本院九十二年三月二十七日訊問筆錄），
          益見被告事實上並無自訴人所指一開始增加借用支票之金額、張數即開始
          退票之情形，是以被告是否確以兌現少數支票方式取信並換取自訴人較高
          面額支票而施用詐術，亦非無疑。
    （三）至於自訴人另指稱：被告僅稱海關領布要週轉而借用支票，伊不知被告拿
          伊的支票又去借錢云云，雖為被告所自承：伊沒有向自訴人說要去銀行借
          錢，伊有說伊進貨要用到他的票，因為伊等是很好的朋友，所以他沒有問
          ，伊跟他說票要用幾張，他就會開給伊，伊並沒有要詐欺等語（見本院九
          十二年八月六日審判筆錄），然衡之票據交易常情，自訴人既知情被告借
          用支票係為供其進貨週轉使用，即應有預見被告除係以自訴人所簽發支票
          直接支付貨款外，亦有可能係以持該支票向他人調借現金來支付貨款之情
          形，自訴人於出借支票之時既未加以限制，被告亦未向自訴人保證所借得
          支票絕不挪作調借現金之用，雙方並約定以自訴人先提示兌領被告所簽發
          之華南銀行支票後，自訴人再將款項匯入帳戶以供兌現其所出借予被告之
          支票方式，保障自訴人之債權，雙方且以此借貸方式正常往來達八、九百
          萬元，自不得僅憑自訴人事後片面否認知情，遽為推論被告將自訴人所出
          借支票持向銀行或他人調借現金，即係施用詐術及意圖為自己不法所有。
    （四）末查，被告所辯稱其係因向地下錢莊借錢而週轉不靈乙事，經本院調閱被
          告另案為其他債權人黃金相自訴詐欺之本院九十年度自字第二六九號詐欺
          案卷（並有該案刑事判決正本附卷可參），該案證人徐東浪已到庭證稱：
          被告已經向伊承租二十六年的房子了，八十九年六月十三日開始，伊看到
          有人在被告承租的房子前後來來去去的，很嚇人，六月十六日下午二、三
          點，來了五、六人，還有一卡車的布料、襯衫。伊住在八樓，一樓租給被
          告，在六月十三日之前，因為被告有欠伊一點錢，他就告訴伊，他向地下
          錢莊借錢，但借了多少錢，伊不清楚，他也有告訴伊，地下錢莊有來向他
          討債，地下錢莊來搬東西後，伊就沒有看到被告的人了等語（見該案之本
          院九十一年一月十六日訊問筆錄），及該案證人利文雄亦到庭證稱：伊和
          被告認識十多年了，他財務發生危機後，相關的事宜都是伊在處理的，伊
          幫他還給地下錢莊二百多萬元，然後將他的布料贖回來，贖回來的布料是
          七百支，布料現在放在伊自己的倉庫裡，他從今年七月份起，開始賣這些
          布料，來還伊錢，伊還要給他生活費、交通費等費用，每天約二千元，伊
          當初也是希望，被告賣這些布料，如果有剩餘的錢，就要還給自訴人（即
          黃金相）等人，目前，這些布料還剩不到一百支。被告約還伊一百八十多
          萬元了，如果布料全部賣完，也不夠還伊錢，伊不知道被告的債務總額，
          他開給地下錢莊的票，伊全部拿回來了，有三百多萬元，其中二百多萬元
          是被告自己的票等語（見該案之本院九十年十二月十七日訊問筆錄），核
          與被告所辯大致相符，足證被告係因嗣後向地下錢莊借款，並遭地下錢莊
          強將布料取走，致無法營運始陷於週轉不靈等情，尚非無稽。
    （五）綜情以觀，自訴人所提附表一、二及被告所簽發如附表一之華南銀行支票
          影本十五紙、退票理由單影本一紙，僅能證明被告與自訴人間確有換票之
          行為，且被告所簽發之華南銀行支票於九十年六月十五日起即不獲兌現等
          情事，究不能因此遽為認定被告於換票之初即有詐欺故意及不法意圖。此
          外，復查無其他積極證據，足資認定被告有被訴詐欺之犯行。本件純屬民
          事糾葛，顯與前開詐欺罪構成要件未合，既不能證明被告犯罪，揆諸前揭
          說明，自應為被告無罪之諭知。
四、至移送併辦部分（即臺灣士林地方法院九十二年度偵緝字第二八二號案卷）所指
    告訴人乙○○告訴被告袁吉瑋涉嫌詐欺部分，雖與自訴人乙○○所提起本件自訴
    部分，係屬同一事實，且係於自訴案件繫屬於本院（即九十一年三月一日）後，
    始由該署檢察官開始偵查（即九十一年五月二十九日），惟因本件自訴案件既經
    本院諭知被告無罪之判決，上開併辦部分本院自無從併予審理，應退回檢察官另
    行處理，附此敘明。
據上論斷，應依刑事訴訟法第三百四十三條、第三百零一條第一項，判決如主文。
中      華      民      國    九十二    年      八      月    二十七    日
                                    臺灣板橋地方法院刑事第三庭
                                        法  官  葉  靜  芳
右正本證明與原本無異。
如不服本判決，應於判決送達後十日內，向本院提出上訴狀。
                                        書記官  陳  昭  綾
中      華      民      國    九十二    年      八      月    二十七    日


司法院資訊處製作；財團法人民間司法改革基金會備份。
